臺灣高等法院臺南分院刑事判決　　　 九十年度上更(一)字第四四九號　Ａ
　　　上　訴　人
　　　即　被　告　丁　○　○
右上訴人因重利等案件，不服臺灣臺南地方法院八十七年度訴字第八二一號中華民國
八十七年十月二十九日第一審判決（起訴案號：臺灣臺南地方法院檢察署八十七年度
偵字第二四八Ｏ號），提起上訴，經最高法院發回更審，本院判決如左：
      主      文
原判決關於丁○○部分撤銷。
丁○○共同以犯重利罪為常業，累犯，處有期徒刑陸月，如易科罰金，以參佰元折算
壹日。扣案如附表所示之物均沒收。
      事      實
一、丁○○於民國 (下同）八十一間，因重傷害罪，經最高法院判處有期徒刑二年六
    月確定，於八十五年七月三十一日執行完畢，猶不知悔改，又與辛○○、壬○○
    等人（以上二人已判決有罪確定）常業重利之犯意聯絡，自八十六年十二月初之
    某日起，在台南市○○路一一八號及台南市○○路二十九巷二十二號辛○○住處
    等地，由丁○○負責向綽號「阿添」（真實身分不詳）之男子借得「立即風采美
    容用品名店」之刷卡機，並辦理刷卡及借款之手續；由壬○○負責提供「衣拉客
    男女精品服飾店」之刷卡機，並協助介紹需錢孔急之不特定借款人前來借款；另
    由辛○○負責於中華日報上刊登廣告，以00－0000000號轉接0000
    000號、0000000號之電話為聯絡，招攬不特定借款人，並聯絡借款者
    與丁○○至上開處所辦理借款，每一萬元實際給付八千九百元與借款人，其餘所
    得由辛○○抽取一百元外，扣除銀行之手續費，餘由丁○○、壬○○元平分花用
    。彼三人並利用「立即風采美容用品名店」、「衣拉客男女精品服飾店」等信用
    卡特約商店，以無實際消費行為之「真刷卡、假消費」的方式，貸放金錢與持有
    上開行號特約信用卡且急需款項之不特定借款人。其經營方式為招攬急需現款之
    鐘旭裕、宋怡昆、許正邦、楊雅芬、林慶雄、甲○○、己○○、張淑瑜、陳柏仁
    、徐政雄、周秀芬、曾俊智、鄭貴英等不特定人，乘其急迫需要金錢之際貸與金
    錢，並於上開借款人實際上並未購物之情況下，以刷卡金額百分之九十之比率，
    貸放金錢與刷卡之急需現款之借款人，再由丁○○、壬○○分別據客戶簽具之簽
    帳單，登載在其業務上所作成之請款單上，持向聯合信用卡處理中心及發卡銀行
    請款，使聯合信用卡處理中心及發卡銀行而如數付款。再以刷卡後約二星期即可
    獲發卡銀行撥款之情況計算，乃獲取月息近達二十分（年息百分之三十六）且與
    原本顯不相當之重利，彼等並以此為常業，總計獲利約新台幣（下同）拾萬元。
    嗣於八十七年二月十六日下午，分別在台南市○○路二十九巷二十二號、台南市
    ○○路一一八號為警查獲，並扣得如附表所示等物。
二、案經臺南縣警察局歸仁分局報請台灣台南地方法院檢察署檢察官偵查起訴及臺灣
    屏東地方法院檢察署檢察官移送併辦。
      理      由
一、訊據上訴人即被告丁○○（下稱被告）固於本院坦承有於右揭時、地，由被告辛○○刊登廣告，俟不特定之客戶打電話與壬○○，壬○○再交被告辦理辦理假消
    費真刷卡借現金之情事，惟辯稱：伊非主謀，伊是受僱於壬○○，薪水一個月二
    萬元，且所使用之五十ｃ．ｃ機車是壬○○的，沒有領到薪水，沒有證明，伊拿
    一萬元客戶之借款給辛○○，辛○○再拿給客戶九千元，辛○○自己拿三百元，
    剩下七百元及帳單，伊拿回來給壬○○處理，伊是拿薪水，伊沒有出錢，不可能
    對分一半，伊工作未一個月云云。
二、惟查：
（一）右揭事實，業據被告於警訊中及本院坦承重利之犯行不諱（見警訊卷第六頁、
      第八頁、本院九十一年十月二日審判筆錄第四頁），核與同案被告辛○○、壬○○、宋志祥分別於警訊及原審偵審中所供述之情節符合（見警訊卷第十頁、
      第十四頁、第十二頁、偵查卷一第二二頁正反面、原審卷第一三四頁），復有
      簽帳單十五張、通信監察案件譯文表等資料附卷（見警訊卷第三三頁、偵查卷
      二第三頁）及如附表所示之物扣案為憑。受僱於原審同案被告壬○○之店員乙○○，於警訊中亦直陳壬○○有以信用卡刷卡貸與他人經營地下錢莊之事等語
      可據（見警訊卷第十六頁）。是被告所收取上述高達年利百分之三十六以上，
      已遠逾法定最高利率年息百分之二十以上，顯與原本顯不相當之重利。雖原審
      同案被告壬○○嗣雖於原審改口否認收取佣金，僅介紹客戶云云，既與上開調
      查結果不符，自無足採為有利被告之證據。
（二）又被害人即證人甲○○亦於本院傳訊時到場陳稱：伊有向中國信託商業銀行股
      份有限公司（以下簡稱中信銀行）申請信用卡，伊中風後，很多事情由伊太太
      處理的，．．事後有繳清（見本院卷一第一五五頁、卷二九十一年一月十一日
      訊問筆錄第四頁、第六頁），且經其太太即證人庚○○到庭證實生病前有刷卡
      等情（見本院卷二九十一年一月十一日訊問筆錄第三頁末行）；證人己○○證
      稱：伊有使用中信銀行信用卡，有欠七萬八千元簽帳單，帳單在伊太太那裡，
      回家後伊太太才給伊看，伊每月還五千元，伊沒有買物品四萬多元．．等語（
      見本院卷一第一二五頁、第一二六頁），已顯見證人均迫於急用，又欠缺資力
      ，而不得已向被告等借貸金錢，被告非法經營地下錢莊，所收取之利息又重，
      上開借款人若非出於急迫，應無向渠等借款之可能，至其餘刷卡之證人癸○○
      及「衣拉客精品服飾店」請領信用卡刷卡款項匯入指定之帳戶戊○○、「立即
      風采美容用品名店」之名義負責人丙○○等均經傳訊未到庭，無從採證。雖證
      人甲○○、己○○又均否認簽帳卡上名字為其等所簽，且稱有買日常用品、由
      伊太太去處理云云，惟查事後既均直承有繳清刷卡積欠之債務，顯見證人上揭
      部分之證詞係因誤認刷卡取現金恐有共同詐欺銀行之虞而不敢直陳，且均推託
      其等太太刷卡云云，自無足取，合併說明。即被告亦迭於本院審理中直承上開
      證人亦均係伊等拿信用卡刷卡借錢等情（見本院卷二九十一年一月十一日訊問
      筆錄第四頁、第六頁）。另刷卡消費之客戶中甲○○、己○○、宋怡昆均已清
      償積欠之債務，而癸○○雖迄今積欠金額達十九萬六千三百二十二元，惟此帳
      目難認係本件之債，蓋其帳單（綜合資料查詢表）內並無於八十七年二月十六
      日之積欠資料，有中信銀行九十一年八月十二日之陳報狀暨該銀行綜合資料查
      詢在卷可稽。至客戶徐政雄使用華僑銀行之信用卡，則迄目前並無積欠，顯已
      清償完竣，有華僑銀行覆本院之信用卡消費明細表可據。客戶陳柏仁係使用花
      旗銀行之信用卡，除其中陳柏仁於八十七年二月四日之債務，已確實清償，有
      該銀行九十一年四月八日以九一消管字第一０九三號覆本院函可按。又客戶張
      淑瑜係使用香港商上海匯豐銀行股份有限公司（以下簡稱匯豐銀行）之信用卡
      ，惟立即風采美容用品名店並未曾向該持卡人請款，致該持卡人無由繳款，亦
      有匯豐銀行於九十一年五月二十九日以九一港匯銀卡字第０二一五八號函覆本
      院在案。又客戶楊雅芬雖有使用台新國際商業銀行之信用卡，惟上開立即風采
      美容用品名店並未向該銀行請款，致持卡人亦無從繳款，有該銀行九十一年四
      月一日台新信卡字第九一００八四號函覆本院可據。另客戶許正邦、林慶雄持
      用之銀行信用卡，雖並未依約繳付，有荷蘭銀行荷法函字第三七一號函覆本院
      可稽，惟因該銀行帳目不明（原為花旗銀行嗣為荷蘭銀行所併購），資料已無
      保存，無從查覆，亦有荷蘭銀行九十一年七月十九日風管荷銀信字第九一０七
      ００二號函再覆本院可按。是從上揭信用卡以觀，本件客戶辦理刷卡借款，泰
      半客戶已有清償，難認被告與信用卡持卡人有共同詐欺（只借不還）之犯意聯
      絡及行為分擔，合併說明。
（三）另按刑法上所謂常業犯，凡意圖營利，藉該犯罪以為日常謀生之職業者，即足
      當之，至是否恃此犯罪為唯一之謀生職業，則非所問，縱令同時兼操其他職業
      ，仍無礙於該常業犯罪之成立（最高法院八十三年台上字三一四九號判參照）
      ，查被告丁○○迭於警訊、原審審理中已坦承自八十六年十二月間起經營上開
      刷卡借款業務，迄八十七年二月查獲時止，共出借金額一百萬元，獲利約拾萬
      元等語（見警卷第七頁、原審卷第一一九頁背面），本件被告與辛○○、壬○○等人共同經營高利貸，對內除有職務分工或由辛○○登報刊登廣告招徠不特
      定人借款、或由壬○○介紹客戶（辦理刷卡），或交由被告辦理刷卡、借款交
      款，顯然已具相當規模，且其等於短期內獲利之豐，顯有以此賴為營生之職業
      ，應足論斷。
（四）綜上所述，被告所為辯解空言無據，無非事後畏罪避就之詞，不足採取。足徵
      本件被告之犯行，事證明確，洵堪認定。
三、核被告乘他人急迫，貸以金錢，而取得與原本顯不相當之重利為常業，所為係犯
    刑法第三百四十五條之常業重利罪。被告丁○○與辛○○、壬○○二人，分別提
    供刷卡機刊登廣告及招欖客戶借款，並均從中獲取相當利益，是彼三人就上開犯
    行，有犯意聯絡，及行為分擔甚明，皆為共同正犯（雖同案被告辛○○辯稱僅向
    借款人抽取佣金，並未向丁○○抽取佣金，與被告丁○○應無共犯關係，並不足
    採，附此敘明）。另被告丁○○有如事實欄內所載之前科及經執行完畢，有本院
    被告全國前案紀錄表附卷可稽，其於五年內再犯本件有期徒刑以上之罪，為累犯
    ，應依法加重其刑。
四、公訴意旨另略以：被告與辛○○、壬○○等人共同意圖為自己及第三人不法之所
    有，基於概括之犯意，於右揭時、地，由被告負責向綽號「阿添」之男子借得「
    立即風采美容用品名店」之刷卡機，並辦理刷卡及借款之手續；由壬○○負責提
    供「衣拉客男女精品服飾店」之刷卡機，並協助介紹需錢恐急之不特定借款人前
    來借款；另由辛○○負責於中華日報上刊登廣告，以00－0000000號轉
    接0000000號、0000000號之電話為聯絡，招攬不特定借款人，每
    一萬元實際給付客戶約八千九百元，其餘所得款項則由辛○○取得其中一百元，
    餘由丁○○、壬○○扣除銀行手續費、稅金外二人平分花用，彼三人並利用「立
    即風采美容用品名店」、「衣拉客男女精品服飾店」等信用卡特約商店，以無實
    際消費行為之「真刷卡、假消費」的方式，貸放金錢與持有上開行號特約信用卡
    且急需款項之不特定借款人，以虛偽之簽帳單，登載在其業務上所作成之請款單
    上，持向聯合信用卡處理中心及發卡銀行請款，使聯合信用卡處理中心及發卡銀
    行陷於錯誤而如數付款，足生損害於上開中心及各發卡銀行。因而另觸犯刑法第
    三百四十條之常業詐欺罪、刑法第二百十六條之行使二百十五條業務上登載不實
    之文書罪嫌云云。惟查：
（一）按犯罪事實應依證據認定之，無證據不得推定其犯罪事實，刑事訴訟法第一百
      五十四條定有明文。又認定犯罪事實須依證據，是否可信更須參酌各方面之情
      形，尤不能以推測理想之詞，以為科刑判決之基礙；刑事訴訟法上所謂認定犯
      罪事實之證據，係指足以認定被告確有犯罪行為之積極證據而言，該項證據自
      須適合於被告犯罪事實之認定，始得採為斷罪資料；犯罪事實之認定，應憑真
      實之證據，倘證據是否真實尚欠明顯，自難以擬制推測之方法，為其判斷之基
      礎；被害人之陳述如無瑕疵，且就其他方面調查又與事實相符，固足採為科刑
      之基礎，倘其陳述尚有瑕疵，而在未究明前，遽採為論罪科刑之根據，即難認
      為適法。最高法院二十年度上字第九五八號、二十九年上字第三一０五號、五
      十三年台上字第六五六號、六十一年台上字第三０九九號分別著有判例可資參
      照。
（二）又公訴人認被告涉有上開常業詐欺罪、行使業務上登載不實之文書罪嫌，無非
      係以被告與辛○○、壬○○三人於偵訊中所為之自白，及上揭扣案之刷卡機、
      空白簽帳單、請款單、及借款使用過之簽帳單多份等為主要論據，然查：上揭
      持卡借款人所持之銀行信用卡均係真卡，為銀行及被告等徵詢屬實後所為借款
      ，亦有宋志祥於警訊中所供接聽電話時即向辦理借款之客戶說明須帶身分證件
      等語可按（見警訊卷第十二頁），且上開查扣在卷之簽帳單悉屬上揭中信銀行
      等客戶所簽，此亦經中信銀行等函覆本院在卷足稽，次按刑法第三百三十九條
      第一項詐欺罪之成立，以意圖為自己或第三人不法所有，以詐術使人將本人或
      第三人之物交付為要件。所謂以詐術使人交付，必須被詐欺人因其詐術而陷於
      錯誤，若其所用方法，不能認為詐術，亦不致使人陷於錯誤，即不構成該罪（
      最高法院二十九年上字第三一○五號、四十年台上字第八六號、四十六年台上
      字第二六○號分別著有判例可資參照）。上開向被告刷卡借款之持卡人除特約
      商店（立即風采美容用品名店）未經向銀行辦理請款者外，大都依約繳納利息
      ，並清償其等欠款並無呆帳之情事，已如上述，有上開中信銀行、甲○○等證
      詞可據，顯見刷卡之借款人亦無詐取借款不還之意，則其等所用方法，不能認
      為詐術，亦即不致使人陷於錯誤，自不得以詐欺罪相繩。被告與辛○○、壬○○既有交付客戶所欲借之款項，無從得悉持卡人是否即有意詐取簽帳款，尤不
      能以事後雖或有未能履行契約之行為，即遽認被告與持卡人有共同詐欺之犯意
      聯絡。
（三）又上開向銀行請領現款之簽帳單，既係持卡人「真刷卡」之自願所為，因迫於
      情事以此刷卡方式變相取得資金，刷卡時並無詐欺之不法意圖，已如上述，被
      告之客戶雖「假消費」而予上開簽帳單上簽名，惟上開簽帳單僅載明特約商店
      名稱及金額，形式上並未載明所購買之商品名稱及所載之金額即係貨品之價額
      ，自無由成立「業務上登載不實」之罪名。此亦有上開簽帳單附卷可稽（見警
      訊卷第二一頁至第三二頁）。此外，復查無其他積極證據足資證明被告有右述
      常業詐欺罪、行使業務上登載不實之文書罪嫌犯行，揆諸首開說明，自不能以
      刑法常業詐欺罪、行使業務上登載不實罪相繩。被告既無公訴人所指之前開犯
      行，原應為被告無罪之諭知，因公訴人以與上開重利罪間有方法結果之牽連犯
      之裁判上一罪關係，本於審判上不可分之原則，自不另為此部分無罪之諭知，
      合併說明。
五、原審以被告事證已臻明確，因予論罪科刑，固非無見，惟查（一）原判決誤認被
    告尚觸犯刑法第二百十六條、第二百十五條之行使業務上登載不實文書罪、同法
    第三百四十條之常業詐欺罪，即有未合，已如上述，而有可議；（二）又被告既
    成立常業犯，則被告所為多次觸法之重利犯行舉動，均係實質上之一罪，不生連
    續犯之問題，乃原判決竟又成立連續犯，亦有未洽；（三）本件共犯黃烔元、壬○○之犯罪情節與被告尚無軒輊，原判決均已宣告緩刑確定，而竟量處被告有期
    徒刑一年六月，就同案被告而言，量刑顯有失當。被告於本院指摘原判決量刑過
    重不當，為有理由，且原判決亦有可議，自應由本院將原判決關於被告部分撤銷
    改判。爰併審酌被告犯罪之動機（乘欲貸款者急迫之際貸與款項，並收取重利藉
    以謀生）與手段，因此侵害借款人之財產權，且渠等從事之地下金融行為，亦紊
    亂國家對於銀行業之合法管制，惟被告犯後坦承重利犯行，態度良好，且所獲非
    鉅等一切情狀，量處如主文所示之刑，並諭知易科罰金之折算標準，扣案如附表
    所示之物分別為被告丁○○與壬○○所有，且係供犯罪所用或預備供犯罪之用，
    併皆依法宣告沒收。又行為後，法律有變更者，適用裁判時之法律，刑法第二條
    第一項前段定有明文。查刑法第四十一條原規定：「犯最重本刑為三年以下有期
    徒刑以下之刑之罪，而受六月以下有期徒刑或拘役之宣告，因身體、教育、職業
    或家庭之關係，執行顯有困難者，得以一元以上三元以下折算一日，易科罰金。
    」業於民國九十年一月四日修正，同年月十日經總統公布，同條第一項規定：「
    犯最重本刑為五年以下有期徒刑以下之刑之罪，而受六月以下有期徒刑或拘役之
    宣告，因身體、教育、職業、或家庭之關係或其他正當事由，執行顯有困難者，
    得以一元以上三元以下折算一日，易科罰金。但確因不執行所宣告之刑，難收矯
    正之效，或難以維持法秩序者，不在此限。」兩相比較，則新法四十一條與修正
    前同法第四十一條之規定比較，以修正後之現行新法即裁判時之法較有利於行為
    人，自應依刑法第二條第一項前段規定，適用裁判時之法律規定，合併說明。
據上論結，應依刑事訴訟法第三百六十九條第一項前段、第三百六十四條、第二百九
十九條第一項前段，刑法第二條第一項前段、第二十八條、第三百四十五條、第四十
七條、第四十一條第一項前段、第三十八條第一項第二款，罰金罰鍰提高標準條例第
一條前段、第二條，判決如主文。
本案經檢察官曾銘芳到庭執行職務。
中    華    民    國      九十一      年      十      月        十六    日
                          臺灣高等法院臺南分院刑事第三庭
                                      審判長法官  黃    崑    宗
                                            法官  葉    居    正
                                            法官  莊    俊    華
右正本證明與原本無異。
如不服本判決，應於判決送達後十日內向本院提出上訴狀，其未敘述理由者並應於提
出上訴狀後十日內向本院補提理由書（應附繕本)。
                                      法院書記官  廖    明    娟
中    華    民    國      九十一      年      十      月      二十一    日
附錄：本判決論罪科刑法條
刑法第三百四十五條：以犯前條之罪為常業者，處五年以下有期徒刑，得併科三千元
                    以下罰金。
附表：
┌───┬───┬──────────┬─────────┐
│名稱  │數量  │所    有      人    │ 備          註   │
├───┼───┼──────────┼─────────┤
│刷卡機│二台  │壬○○、丁○○各一  │ 供犯罪所用之物   │
├───┼───┼──────────┼─────────┤
│現  金│三萬元│丁○○              │ 因犯罪所得之物   │
├───┼───┼──────────┼─────────┤
│名  片│一疊  │丁○○              │ 供犯罪預備用之物 │
├───┼───┼──────────┼─────────┤
│空  白│四本  │壬○○二本          │ 同右             │
│簽帳單│      │丁○○二本          │                  │
├───┼───┼──────────┼─────────┤
│請款單│一本  │壬○○              │ 同右             │
└───┴───┴──────────┴─────────┘
